臺灣高等法院臺中分院民事判決　　　九十三年度保險上字第一○號
　　　上　訴　人　丁○○○
　　　訴訟代理人　甲○○
　　　法定代理人　乙○○
　　　訴訟代理人　丙○○
右當事人間請求給付保險金事件，上訴人對於中華民國九十三年一月十九日臺灣彰化
地方法院第一審判決（九十二年度保險字第一九號），提起上訴，本院於九十三年八
月十七日言詞辯論終結，判決如左：
　　　主　　　文
原判決廢棄。
被上訴人應給付上訴人新臺幣貳佰萬元，及自民國九十年十月十九日起，至清償日止
，按年息百分之五計算之利息。
第一、二審訴訟費用由被上訴人負擔。
　　　事實及理由
一、上訴人起訴主張：上訴人於八十八年九月廿二日，以其長子蔡伯岳為被保險人，
    上訴人為身故保險金之受益人，向被上訴人投保「南山新康祥終生壽險－Ｂ型」
    人壽保險，保險金額新台幣（以下同）一百萬元，並附加保額二百萬元之人身意
    外傷害保險。嗣蔡伯岳於九十年十月十二日上午九時許，在彰化縣溪湖鎮○○路
    十二號頂樓修理電視天線時，不慎意外墜樓受傷，而於同日十二時十分許不治死
    亡。經向被上訴人申請理賠，被上訴人僅於同月十九日給付壽險身故保險金一百
    零二萬五千九百五十四元；附加意外保險之身故保險金二百萬元，則拒不理賠等
    情，本於保險金給付請求權，求為命被上訴人給付二百萬元，及自民國九十年十
    月十九日起，至清償日止，按年息百分之五計算之利息之判決。
二、被上訴人則以：被保險人蔡伯岳於上開時地，自頂樓處摔落，依檢察官相驗證明
    書，並無法確認其死亡方式，上訴人應就蔡伯岳係因外來突發事故傷害而死亡，
    負舉證責任，始得依約請求給付保險金，況其墜落之大樓並無天線，現場頂樓圍
    牆高度，如非刻意跨越，不會掉落，故其不可能是因為外來因素而死亡，應係自
    殺，依保險契約第十二條第一項第二款除外責任之規定，伊亦不負給付保險金義
    務等語，資為抗辯。
    原審為上訴人敗訴之判決，上訴人提起上訴，求為判決如主文所示，被上訴人則
    請求判決駁回上訴。
三、上訴人主張其向被上訴人投保前開人壽保險，並附加保額二百萬元之人身意外傷
    害保險，被保險人蔡伯岳於前揭時間墜樓死亡之事實，有其所提預收保費送金單
    、繳款單、保險單、相驗屍體證明書、戶籍謄本等在卷為證，並為被上訴人所自
    認，復經原審及本院調閱台灣彰化地方法院檢察署九十年度相字第七六二號相驗
    卷查明無異，堪信為真實。兩造有爭執者，為被保險人蔡伯岳墜樓死亡，是否為
    意外傷害事故所致？是否為自殺？原審判決認定被保險人蔡伯岳係自殺，並非如
    上訴人所主張係為修理電視天線而不慎失足墜樓所致，依保險契約附約第三條、
    第十二條第一項之除外條款，被上訴人自不負給付保險金之義務，無非以上訴人
    所稱被保險人蔡伯岳死亡當日，至其堂兄蔡明德位於大公路十二號三樓住處，並
    因欲修理電線天線而到頂樓，則應出現在十二號之頂樓，何以竟出現在大公路八
    號及十號之頂樓？而其拖鞋置放處及地面血跡往上至頂樓之間並無天線之設置，
    且被保險人蔡伯岳之堂兄蔡明德為最後與蔡伯岳見面之人，案發時並未向警方及
    蔡伯岳之父親蔡秋明報告此項事實，諸多不合常理等語。
四、惟查，本件事故之大樓為七樓高樓，多做三個門牌號碼，面臨大公路為八號及十
    二號，十號則在樓內側，並未面臨大公路，而前後棟之間為電梯及逃生梯，該中
　　間共用樓梯及逃生梯之頂樓較住家樓層高出約二層樓高，大樓之有線電視公共天
　　線設置在此中間樓層之頂樓，其路線則由大公路對面之電線桿拉到大公路八號樓
　　頂，沿著女兒牆外緣拉到電梯機房之屋頂，自大樓之樓頂無法看出各樓層住戶個
　　別之天線線路等情，業經本院會同兩造代理人履勘現場查明，製有勘驗筆錄及現
　　場略圖在卷可稽。被保險人蔡伯岳當天跌落處在偏大公路十二號門前，門前當時
　　停放白色轎車一部，墜落點在大樓柱子與轎車中間，其所穿之拖鞋則留在大樓頂
　　，位於門牌十二號之樓頂，擺放一前一後，與欄杆相距一隻為約六十公分，一隻
　　約一百公分等情，則有照片為證，並經到場處理之警員劉官鑫證實，且為兩造所
　　不爭執。故原審判決指稱被保險人蔡伯岳出現在大公路八號及十號之頂樓，查看
　　電視天線，與其至其堂兄蔡明德之住所大公路十二號三樓不相干，而推斷其非意
　　外失足跌落，並據以認定為自殺，自屬違誤。
五、次查，證人蔡明德為被保險人蔡伯岳之堂兄，其在溪湖鎮○○路十二號三樓之房
    子雖為其兄所有，但蔡明德回溪湖即在該處居住，案發當天上午七、八點，被保
    險人蔡伯岳確實前往大公路十二號三樓與蔡明德泡茶聊天，看電視，由於未裝第
    四台（有線電視），因此收視不良，被保險人蔡伯岳遂表示要前往頂樓查看，說
    要幫其修理天線，伊乃交代蔡伯岳查看修理後要離開時，將其房門上鎖，伊要外
    出用早餐，用完後要直接回桃園，所以沒有要再回來，待蔡伯岳搭乘電梯上頂樓
    後，伊即外出用早餐，餐後即北上桃園，所以當天並不知道被保險人蔡伯岳已在
    其住處頂樓墜樓喪生之事等情，業據蔡明德到庭證述詳明，有證言筆錄可稽。雖
    其回桃園後，其嬸嬸有打電話告知被保險人蔡伯岳出事之事，及警局有通知其訊
　　問，因為蔡明德為最後與蔡伯岳見面之人，後來有到警局作筆錄，已在案發後六
　　、七天，但當時蔡伯岳尚未出殯云云。按蔡明德雖為被保險人蔡伯岳墜樓之前，
　　與之最後見面之人，但其已因工作關係回桃園，並未留在溪湖，因此蔡伯岳墜樓
　　，未立即到警局作筆錄，乃係警局未立即通知其到場訊問所致。又蔡明德實際到
　　警局接受訊問之時間為九十年十月廿九日，離蔡伯岳於十月十二日墜樓相隔已十
　　多天，蔡明德陳稱於蔡伯岳墜樓後六、七天才去警局作筆錄雖有不符，但並無證
　　據證明其所為證言有何可疑之處，自不能認定蔡明德所言為不實。況經本院現場
　　履勘該棟大樓之電視天線，各住戶之裝置情形無法由外觀上查明，且大公路十二
　　號三樓，平時並無人居住，則證人蔡明德所言其住處因未裝第四台有線電視而收
　　視不良，被保險人蔡伯岳向證人蔡明德表示要到樓頂為其查看，修護電視天線之
　　證言，自可採信。
六、又被保險人蔡伯岳之父蔡秋明，在警訊筆錄中雖有陳稱：「因我兒子早上跳樓自
    殺經急救無效死亡，所以前來報案，製作筆錄。」復有警方問：「警方於九十年
    十月十二日九時十六分，在溪湖鎮○○路十號前處理男子蔡伯岳跳樓自殺案，該
    跳樓男子是否為其兒子？」蔡秋明答：「是的。」警方問：「你對於你兒子跳樓
    自殺死亡有無意見？」蔡秋明答：「沒有意見，沒有他殺嫌疑，目前停屍於彰化
    縣立殯儀館，我不知到原因？」等記錄。
    惟查蔡秋明於本院陳稱：當天早上到菜市場做生意（賣肉），被保險人蔡伯岳
    在七點多到市場找伊，說要去他堂兄蔡明德家泡茶。到九點多有人打電話給伊說
    伊兒子墜樓，伊趕過去，但到現場沒有看到人，已經送去醫院，現場只看到一點
    血跡，伊趕到醫院，蔡伯岳情況很不好，已經不能說話，到中午十二時十分過世
    ，警員到十二點多才通知伊到警局。伊沒有告訴警員是跳樓自殺，警員問我蔡伯
    岳當天去那裡，後來是警員要我配合說是跳樓自殺，才不用跑法院，我心情不好
    所以就說沒有意見，不是我主動說是跳樓自殺，也不是伊報案的，伊在市場做生
    意，根本不知道等語。經訊問製作筆錄之警員劉官鑫陳稱：伊與另一警員巡邏時
    ，接到通報，趕到現場，人已送醫院，地上一攤血跡，但不是很多，當時有去敲
    門及上樓查問，但無人回應，到現場時報案的人有在，據他說是路過，聽到撞擊
    聲，才看到有人摔下來，現場沒有其他人在，所以現場並沒有查到發生的原因。
    伊問蔡秋明筆錄時，雖記載問他是否自殺，但那是筆誤，是否自殺伊等也不知道
    ，伊是要記載墜樓原因，及求證是否他兒子，問他有無他殺之懷疑，並沒有說要
    他配合紀錄為自殺好結案，因為現場問不到情況，伊等也不肯定是否為自殺，筆
    錄記載跳樓自殺是筆誤，到底為什麼發生墜樓伊也不知道原因等語。據上證人劉
    官鑫之陳述，其在蔡秋明之警訊筆錄前，亦查不知被保險人蔡伯岳之墜樓原因，
　　而報案之人為駱元台，並非被保險人之父蔡秋明，有駱元台之警訊筆錄為證（見
　　調取之相驗卷），因之筆錄中所載因蔡秋明跳樓自殺前去報案之記載即與事實不
    符。而向檢察官電話報驗之「電請相驗案件報告」中，記載死亡原因：「據報死
　　者於十月十二日九時二分在溪湖鎮○○里○○路十號大樓跳樓自殺」，非但墜樓
　　之門牌號碼有誤，足見其僅屬管區警員未查明死因之前，因人已死亡，報請檢察
　　官驗屍時之電話報告，並不能據以確認被保險人蔡伯岳係確實跳樓自殺，且蔡秋
    明在檢察官相驗後之訊問中，並未陳述其墜樓原因，有筆錄為證，因之，以上開
    蔡秋明之警訊筆錄及電請相驗案件報告之記載認定蔡伯岳之墜樓原因為跳樓自殺
    ，尚嫌無據。
七、又查被上訴人以死者蔡伯岳之身高一七三公分，鐵欄高度實際丈量高度為一一五
　　公分旁邊水泥護欄一二二公分，已逾被保險人之腰部，被保險人除非蓄意跨越，
　　實無自頂樓墜落之可能云云。惟查現場所棄置之拖鞋一前一後，距護欄分別為約
　　六十公分、一百公分，顯然非被保險人走近圍欄時，蓄意跨越圍欄所留置，如係
　　走近圍欄時，蓄意跨越圍欄所留置，應平放於靠近圍欄之處，而被保險人蔡伯岳
　　既為尋找電視天線，必然探頭查看（因未裝有線電視天線，才有查必要），因圍
　　欄之高度過腰，以致在所站位置，無法看到三樓之外牆是否有連結之電視天線，
　　所以將身體撐高，然後彎腰探頭查看三樓之外牆是否有聯外之電視天線時，因不
　　慎或用力過猛，以致摔落。在摔落時拖鞋因自然定律拋擲，而造成一前（左腳約
　　離圍欄六十公分）一後（右腳約離圍欄一○○公分）之情形，且在一般狀況遇到
　　緊急時，左右兩腳用力程度會有不一，由拖鞋棄置情況左腳在前，右腳在後，與
　　一般人通常右腳力道較猛（拋擲較遠）之情形吻合。致於被上訴人質疑，為何兩
　　腳拖鞋會平整且均正面棄置，惟依照片所見，兩腳拖鞋一前一後（屬不規則）並
　　非平整，且在摔落時拖鞋因自然定律拋擲，不一定會造成翻面，至於是否會隨被
　　保險人摔落一腳，或兩腳一起摔落到一樓地面，也是機率問題，不能因此否定意
　　外摔落之事實。
八、又依台灣彰化地方法院檢察署驗斷書記載，死者頭面頸部：瞳孔散大，雙眶部瘀
    血，雙頰部瘀血，雙唇部瘀血，口鼻孔流出白色液體，頦骨骨折，呈２×１開放
    性傷口。胸腹部則在左乳房部挫傷，腹上部，臍部大範圍挫瘀傷，胸腹部蒼白。
    四肢部分：右大腿前部３０×２０公分直線形玻璃碎片割裂傷，右膝前部４×４
    公分挫擦傷，左大腿前部１３×８公分挫傷合併股骨骨折，左膝前部５×８公分
    擦傷，左肘後部挫瘀傷。並抽血作酒精測試及毒品反應，經法務部調查局檢驗結
    果，未發現含有甲醇、酒精、安非他命類、鴉片類、鎮靜安眠藥、農藥及一般常
    見之毒藥物成分。亦有相驗卷所附檢驗通知書可憑。依現場拍攝之照片及現場履
　　勘所見，該大樓外原有「莎伯特美容機構」之招牌，其上方角落被撞有凹陷，嗣
　　經改為「格芮斯美學莊園」，將該凹陷之角鐵截掉換新等情，亦有證人邱志新之
　　證言可稽。依被保險人蔡伯岳之相驗結果，身上之傷勢，足見上訴人所稱蔡伯岳
　　係面向大樓前方不慎斜向翻落，所以其左大腿才會撞擊到原有「莎伯特美容機構
　　」之招牌上方，造成「莎伯特美容機構」之招牌上方凹陷，其挫傷及合併骨折之
　　寬度與長度與招牌之凹陷寬度相吻合，亦與死者之大腿寬度亦相符，如係跳樓，
　　其身體撞擊招牌之部位，應為腳底或腿部內側或外側（因為跳樓應由上向下）必
　　然不會造成「莎伯特美容機構」之招牌上方凹陷，撞擊受傷之部位亦不會造成左
　　大腿骨折，而右大腿前部之直線割裂傷，可能係被招牌邊沿割傷。其餘驗屍報告
　　中之受傷部位，均係身體之前面部位，腰背部無故，可證明被保險人蔡伯岳，由
　　頂樓（七樓）摔落，左、右大腿撞擊到三、四樓間之「莎伯特美容機構」招牌後
　　，面部朝下直接（垂直）墜落地面，才未再撞及停置於慢車道上之小轎車。如係
　　跳樓，必有一段間隔，不可能撞及離牆壁不到八十公分之招牌，亦可能會掉落於
　　小轎車上，由上述證據顯示足以證明係意外翻落而墜樓，並非跳樓自殺。
九、又被保險人蔡伯岳生前在天九火鍋店工作，業經證人楊茂恒到庭證實，其家庭生
    活美滿，夫妻感情很好，其妻即將生產，與人無爭，亦有財產、並無負債、生性
    樂觀進取、又無不良好、又有正當工作、收入固定、生活無憂無慮，墜樓幾十
    分鐘前尚且與蔡明德、孫玉蘭等人相約有空要去家中拜訪，並於前一天晚上與母
    親（上訴人：丁○○○）約好要儘早返回「天九火鍋店」上班，好讓其母親及早
    回家準備第二天到大陸旅遊之事，被保險人蔡伯岳絕無自殺之理由，況且墜樓幾
    十分鐘前亦經證人蔡明德、孫玉蘭等人證實神情很愉快，並無反常現象，死後經
    鑑定亦無任何藥物或酒精等反應，更無積極之證據足以證明其死亡原因為跳樓自
    殺，被上訴人徒以警訊筆錄未經查證之記載，主張被保險人蔡伯岳係屬自殺身亡
    ，而拒絕理賠，而原審判決未經查證，且認定墜樓之地點亦有顯然之錯誤，並以
    蔡明德未立即出面向警方陳述即推斷被保險人係屬自殺，均有違誤。按兩造所訂
    之新人身意外傷害保險附約第三條既約定：「被保家庭成員於本附約有效期間內
    ，因遭受意外傷害事故，致其身體蒙受傷害而致殘廢或死亡時，依照本附約的約
    定，給付保險金。前項所稱意外傷害事故，指非因疾病引起之外來突發事故。」
    有保險契約為證，且為兩造所不爭執。而被保險人並非自殺，而係意外墜樓身亡
    ，已如上述，更無該附約第十二條所定之除外條款所載情事，則上訴人基於保險
    受益人之身份，依據保險契約，請求被上訴人給付約定之保險金二百萬元，自屬
    依法有據。且被上訴人被請求後，已於九十年十月十九日給付壽險身故保險金，
    而拒付意外保險之身故保險金，則上訴人請求自九十年十月十九日起計付法定遲
    延利息，亦屬有據。原審判決駁回上訴人之請求，既有違誤，應予廢棄，改判如
    主文所示。
十、據上論結，應依民事訴訟法第四百五十條、第七十八條判決如主文。
中　　　華　　　民　　　國　　九十三　　年　　　八　　　月　　三十一　　日
~B1民事第三庭審判長法　官　陳照德
~B2　　　　　　　　法　官　蔡王金全
~B3　　　　　　　　法  官  陳成泉
右為正本係照原本作成。
如對本判決上訴，須於收受判決送達後二十日內向本院提出上訴書狀，其未表明上訴
理由者，應於提出上訴後二十日內向本院提出上訴理由書(須按他造人數附具繕本)。
上訴時應提出委任律師為訴訟代理人之委任狀。具有民事訴訟法第四百六十六條之一
第一項但書或第二項之情形為訴訟代理人者，另應附具律師及格證書及釋明委任人與
受任人有該條項所定關係之釋明文書影本。
~B　　　　　　　　書記官　呂淑芬
中　　　華　　　民　　　國　　九十三　　年　　　九　　　月　　　一　　　日
                                                                        Ｙ
